【裁判字號】    99,簡上,92
【裁判日期】    991217
【裁判案由】    債務人異議之訴
【裁判全文】
臺灣桃園地方法院民事判決              99年度簡上字第92號
上  訴  人  聯邦商業銀行股份有限公司
法定代理人  李憲章
訴訟代理人  徐良一
            林翠昭
被上訴人    蕭陳瑪麗
訴訟代理人  蕭新桂
                        號
上列當事人間債務人異議之訴事件，上訴人對於中華民國99年1
月26日本院桃園簡易庭98年度桃簡字第1293號第一審判決提起上
訴，於99年11月23日辯論終結，本院判決如下：
    主  文
上訴駁回。
第二審訴訟費用由上訴人負擔。
    事實及理由
一、被上訴人起訴主張：被繼承人即被上訴人之姐陳瑪莉於民國
    96年4 月間死亡，被上訴人為法定繼承人之一，且未為限定
    或拋棄繼承。上訴人就陳瑪莉所負之信用卡債務，對被上訴
    人取得臺灣高雄地方法院97年度雄簡字第7249號（下稱：前
    案訴訟）宣示判決筆錄之執行名義，向本院聲請強制執行，
    執行金額為新臺幣（下同）281,232 元，及其中本金267,82
    8 元自95年8 月31日起至清償日止，按週年利率19.71 ％計
    算之利息，暨延滯5 個月以內，按月給付1,500 元之違約金
    。經本院以98年度司執字第48440 號受理在案，並查封被上
    訴人所有坐落桃園縣龍潭鄉○○○段163-126 地號土地。惟
    被上訴人未與陳瑪莉同財共居，已有10年以上未曾聯繫，且
    被上訴人有精神異常之情況，被上訴人之子蕭新桂經龍潭分
    局警員通知，始知悉陳瑪莉於96年4 月間在高雄自殺，惟恐
    被上訴人無法承受該刺激，而私自前往處理陳瑪莉之後事，
    並未將此事告知被上訴人，是被上訴人對陳瑪莉之生前債務
    狀況均無從知悉，未能拋棄或限定繼承，且被上訴人未繼承
    被繼承人任何遺產，若由被上訴人繼續履行上開債務顯失公
    平，爰依98年6 月10日增訂公布施行之民法繼承編施行法（
    下稱：增訂後民法繼承編施行法）第1 條之3 第4 項規定，
    提起債務人異議之訴，並聲明：如原審判決主文所示等語。
二、上訴人則辯稱：陳瑪莉於96年4 月23日死亡後，被上訴人因
    龍潭分局聖亭派出所之通報而知悉此事，並代為處理治喪事
    宜，顯見被上訴人為陳瑪莉之最近親屬，被上訴人對陳瑪莉
    身後之衣物、居家生活用品、存摺、勞保、健保及日常生活
    必須涉及之一切日常生活事宜，何有不代為處理之理，故被
    上訴人顯無不可歸責於己之事由而於繼承開始時無法知悉繼
    承債務存在之情事。且上訴人於97年12月間具狀起訴請求被
    上訴人就陳瑪莉之信用卡消費款依繼承關係負清償責任，並
    經高雄地方法院合法通知，被上訴人均未就上訴人依繼承關
    係請求給付乙事提出抗辯，縱以「知悉繼承債務存在」時為
    辦理拋棄或限定繼承法定期間之起算點，被上訴人於接獲上
    訴人起訴狀後，亦未進行任何權利救濟，迄今業逾為限定或
    拋棄繼承之法定期間，況被上訴人主張之上開事實，係在執
    行名義成立之前，不符合強制執行法第14條之要件。又被上
    訴人於上訴人追索債權之程序內，有多次得以實行權利之機
    會，惟其怠為行使，且被上訴人本身尚有還款能力，並不因
    繼承債務而使生活陷於困境，由其繼續履行繼承債務並無顯
    失公平之情形，並聲明：請求駁回被上訴人之訴等語。
三、原審為被上訴人全部勝訴之判決，上訴人不服，提起上訴，
    並聲明：(一)原判決廢棄。(二)被上訴人於第一審之訴駁回。被
    上訴人則聲明：上訴駁回。
四、兩造不爭執事項：陳瑪莉生前向上訴人申辦信用卡，尚欠28
    1,232 元及利息、違約金尚未清償，陳瑪莉於96年4 月23日
    死亡，被上訴人為繼承人之一，且未為限定或拋棄繼承，嗣
    上訴人對被上訴人以繼承之法律關係起訴請求被上訴人清償
    陳瑪莉上開信用卡債務，並取得前案訴訟宣示判決筆錄之執
    行名義，並持上開執行名義向本院民事執行處聲請對被上訴
    人財產為強制執行，經本院以98年度司執字第48440 號受理
    在案，並查封被上訴人所有坐落桃園縣龍潭鄉○○○段163-
    126 地號土地，該強制執行事件迄今尚未終結等情，為兩造
    所不爭執，且經本院核閱上開執行卷宗屬實，堪信為真。
五、本件爭點厥為：(一)被上訴人提起本件債務人異議之訴，是否
    符合強制執行法第14條第1 項所定得提起異議之訴之要件。
    (二)被上訴人是否得依增訂後民法繼承編施行法第1 條之3 第
    2 項規定，主張以所得遺產為限，負清償責任。茲析述如下
    ：
  (一)按「執行名義成立後，如有消滅或妨礙債權人請求之事由發
    生，債務人得於強制執行程序終結前，向執行法院對債權人
    提起異議之訴。如以裁判為執行名義時，其為異議原因之事
    實發生在前訴訟言詞辯論終結後者，亦得主張之。」，強制
    執行法第14條第1 項定有明文。本件上訴人所持之執行名義
    既為宣示判決筆錄，顯係以裁判為執行名義，揆諸前開條文
    之規定，被上訴人為異議原因之事實若發生在前案訴訟言詞
    辯論終結後，即得在強制執行程序終結前提起債務人異議之
    訴。經查，依卷附前案訴訟之宣示判決筆錄所載（見本院98
    年度司執字第48440 號卷），前案訴訟之言詞辯論終結日為
    98 年4月7 日，而民法繼承編施行法第1 條之3 則係於98年
    6 月10日增訂公布施行，顯見被上訴人所主張異議原因之事
    實係發生在前案訴訟言詞辯論終結後，且本院98年度司執字
    第48 440號強制執行事件之執行程序迄今尚未終結，被上訴
    人自得援引該增訂條文之內容提起本件債務人異議之訴。
  (二)另按「繼承在民法繼承編中華民國九十八年五月二十二日修
    正施行前開始，繼承人因不可歸責於己之事由或未同居共財
    者，於繼承開始時無法知悉繼承債務之存在，致未能於修正
    施行前之法定期間為限定或拋棄繼承，且由其繼續履行繼承
    債務顯失公平者，於修正施行後，以所得遺產為限，負清償
    責任。」，增訂後民法繼承編施行法第1 條之3 第4 項定有
    明文。查本件被繼承人陳瑪莉係於96年4 月23日死亡，為兩
    造所不爭執，足認被上訴人之繼承確係在民法繼承編98年5
    月22日修正施行前即已開始，因之，被上訴人若因不可歸責
    於己之事由或未同居共財，於繼承開始時無法知悉繼承債務
    之存在，致未能於修正施行前之法定期間為限定或拋棄繼承
    ，且由其繼續履行繼承債務顯失公平者，即應以所得遺產為
    限，負清償責任。經查：
    1.被上訴人於77年6 月13日即遷入桃園縣龍潭鄉○○○街22
      巷23號，迄陳瑪莉死亡時均未遷移，而陳瑪莉生前則於87
      年6 月11日遷入高雄市○○區○○街103 號7 樓等情，有
      陳瑪莉個人除戶資料查詢結果、被上訴人戶籍資料查詢結
      果在卷可稽（見原審卷第14、16頁），且本件訴訟中不僅
      被上訴人始終主張其未與陳瑪莉同居共財，甚或上訴人亦
      未曾抗辯被上訴人與陳瑪莉間有同居共財之情事，則被上
      訴人主張其與陳瑪莉未同居共財，而難以知悉陳瑪莉生前
      財產狀況，於繼承開始時無法知悉繼承債務之存在，致未
      能於修正施行前之法定期間為限定或拋棄繼承等語，可以
      採信。
    2.上訴人雖辯稱：被上訴人代為處理陳瑪莉之治喪事宜，為
      陳瑪莉之最近親屬，其對陳瑪莉身後之衣物、居家生活用
      品、存摺、勞保、健保及日常生活必須涉及之一切日常生
      活事宜亦代為處理，故被上訴人顯無不可歸責於己之事由
      而於繼承開始時無法知悉繼承債務存在之情事云云。然此
      部分為被上訴人所否認，並主張其子蕭新桂因被上訴人精
      神狀況不佳，擔心被上訴人無法承受陳瑪莉死亡之刺激，
      遂私自至高雄處理被上訴人之後事，並對被上訴人隱瞞此
      事，被上訴人實無從知悉陳瑪莉之債務狀況等語。查本件
      上訴人迄未就被上訴人已代陳瑪莉處理一切日常生活所必
      須涉及之事宜一情提出任何證明，其空言被上訴人顯無不
      可歸責於己之事由而於繼承開始時無法知悉繼承債務存在
      之情事云云，自屬無據。
    3.再者，被上訴人與陳瑪莉間，至遲自陳瑪莉於87年6 月11
      日遷入上開高雄市戶籍地址後，即未同居共財，而陳瑪莉
      對上訴人所負之債務又係信用卡消費之帳款，是陳瑪莉該
      等債務之成立，被上訴人不僅未受有任何利益，更可謂與
      被上訴人無涉。且被上訴人於陳瑪莉死亡時，年滿54歲，
      已婚並育有子女，其生活及財務顯均已與陳瑪莉各自獨立
      ，難認被上訴人有知悉陳瑪莉信用卡債務之可能，是倘認
      被上訴人應繼續履行陳瑪莉之信用卡債務，則被上訴人儲
      蓄多時累積之存款或名下所有之不動產，勢將遭上訴人追
      償債務造成其經濟生活之基礎不穩定，毋寧過苛，而影響
      其生存權之發展及財產權之維護。況陳瑪莉於死亡時僅留
      有「坐落高雄市○○區○○里○○街103 號7 樓房屋」、
      「高雄市楠梓區○○○○段1205地號土地」等二筆財產，
      有稅務電子閘門財產所得調件明細表在卷可憑（見原審卷
      第19頁），是被上訴人遭查封之桃園縣龍潭鄉○○○段16
      3-126 地號土地，顯非繼承自陳瑪莉，且經本院向勞工保
      險局函詢結果，並無陳瑪莉之家屬向勞工保險局請領勞保
      死亡給付之紀錄，而上訴人迄今均未能舉出被上訴人因繼
      承而受有其他財產上利益之證據，益徵若由被上訴人繼續
      履行繼承債務，確顯失公平甚明。
六、綜上所述，被上訴人依增訂後民法繼承編施行法第1 條之3
    第4 項及強制執行法第14條第1 項之規定提起本件債務人異
    議之訴，請求本院98年度司執字第48440 號強制執行事件，
    上訴人所執前案訴訟宣示判決筆錄，就逾被上訴人繼承其被
    繼承人陳瑪莉之遺產範圍者，不許對被上訴人為強制執行，
    為有理由，應予准許。原審為上訴人敗訴之判決，並無不合
    ，上訴意旨指摘原判決不當，求予廢棄改判，為無理由，應
    予駁回。
七、本案事證已臻明確，兩造其餘主張陳述及所提之證據，經審
    酌均與本院前揭判斷無影響，毋庸一一論述，附此敘明。
八、據上論結，本件上訴為無理由，依民事訴訟法第436 條之1
    第3 項、第449 條第1 項、第78條，判決如主文。
中    華    民    國    99    年    12    月    17    日
              民事第一庭  審判長法  官  郭琇玲
                                法  官  陳振嘉
                                法  官  魏于傑
不得上訴。
中    華    民    國    99    年    12    月    20    日
                                書記官  黃瓊儀

司法院資訊處製作；財團法人民間司法改革基金會備份。
